最高法院刑事判決　　　　　　九十四年度台上字第一０九七號
　　上　訴　人　台灣高等法院台南分院檢察署檢察官
　　被　　　告　甲○○
　　　　　　　　　　　　樓
　　　　　　　　　　　　之3號.
　　選任辯護人　簡承佑律師
　　被　　　告　丙○○
　　　　　　　　　　　　883.
　　被　　　告　乙○○
　　　　　　　　　　　　651.
上列上訴人因被告等違反廢棄物清理法案件，不服台灣高等法院
台南分院中華民國九十一年五月八日第二審判決（九十年度上訴
字第一六五四號，起訴案號: 台灣嘉義地方法院檢察署八十九年
度偵字第五三五三號），提起上訴，本院判決如下：
    主  文
原判決撤銷，發回台灣高等法院台南分院。
    理  由
本件原判決以公訴意旨略稱：被告甲○○、丙○○、乙○○與謝
志隆、何恭先（謝、何二人因違反廢棄物清理法，經台灣嘉義地
方法院分別判處有期徒刑一年六月、一年二月，均緩刑三年，緩
刑期內付保護管束確定）均未依修正前廢棄物清理法第二十條（
現為第四十一條第一項）之規定，領有廢棄物清除、處理許可證
或核備文件。緣甲○○見已死亡之簡從（公訴意旨誤為簡德卿）
生前所有嘉義縣大林鎮○○里○○段十六之四號土地荒廢無人管
理，竟與乙○○、謝志隆及綽號「土豆」之成年男子共同基於概
括之犯意聯絡，於民國八十九年九月三日某時，由乙○○指示謝
志隆駕駛營業大貨車，依「土豆」之指示，於當晚七時三十分許
至台中縣龍井鄉某處空地收集由事業機構所產生之廢紙漿即一般
事業廢棄物約二十公噸後，經甲○○引導，於同年月四日凌晨三
時許運抵上揭地號土地傾倒，並由甲○○駕駛其所有之挖土機整
地掩埋，而處理廢棄物。八十九年九月五日下午二時許，以同樣
方式，由謝志隆駕駛同一營業大貨車收集廢紙漿約二十公噸，經
甲○○引導，於同年月六日凌晨二時許，運抵上揭地號土地；另
何恭先、甲○○與成年男子「阿忠」，丙○○、甲○○與成年男
子「阿德」，則分別共同基於犯意聯絡，何恭先於同年九月五日
中午受「阿忠」之指示，丙○○於同日下午受「阿德」之指示，
分別駕駛營業大貨車至彰化縣鹿港鎮○○道榮民工程處旁某處空
地及台中縣龍井鄉○○○路高架橋下某處空地，各收集廢紙漿二
十八公噸、四十二公噸，經甲○○引導，於同年月六日凌晨二時
許，相繼運抵上揭地號土地，由甲○○以其所有之挖土機整地掩
埋謝志隆、何恭先所傾倒之廢紙漿（丙○○當日尚未著手傾倒）
，而處理廢棄物，旋於同日凌晨二時二十分許為警當場查獲。因
認被告甲○○、丙○○、乙○○均涉有修正前廢棄物清理法第二
十二條第二項第四款之罪嫌部分，經審理結果，認為被告三人既
非修正前廢棄物清理法第二十條所指之「公、民營廢棄物清除、
處理機構」，即非同法第二十二條第二項第四款所處罰之對象，
亦查無積極證據足認被告三人從事廢棄物之貯存、清除、處理之
行為，自不得以該罪相繩，因而撤銷第一審論處被告三人違反廢
棄物清理法罪刑部分之判決，改判諭知被告三人均無罪，固非無
見。
惟查：（一）九十年十月二十四日修正前之廢棄物清理法第二十
二條第二項第四款規定，係在處罰擅自貯存、清除、處理廢棄物
之行為，該款所指依同法第二十條規定領有許可證或核備文件，
應屬阻卻違法之事由，非謂該款僅處罰公、民營廢棄物清除、處
理機構，否則一般人擅自清除、處理廢棄物，無法處罰，當違該
法為改善環境衛生、維護國民健康之旨，此由同條第四項規定：
「法人之負責人、法人或自然人之代理人、受僱人或其他從業人
員因執行業務犯第一項、第二項之罪者，除處罰其行為人外，對
該法人或自然人科以罰金。」可知同條第二項所處罰者，並非限
於「公、民營廢棄物清除、處理機構」，「自然人」應同屬其處
罰之對象。原判決指本款僅處罰公、民營廢棄物清除、處理機構
，不應處罰非以清除、處理廢棄物為主要業務之被告三人云云，
已難認為適法。（二）依前開修正前之廢棄物清理法第二條規定
，該法所稱廢棄物分為一般廢棄物及事業廢棄物，事業廢棄物又
分為有毒事業廢棄物與一般事業廢棄物。該法第二章規範一般廢
棄物之清理（第七條至第十二條），第三章則規範事業廢棄物之
清理（第十三條至第十九條）。原判決對於被告三人所清理之廢
紙漿，既認定係屬無害之一般事業廢棄物（見原判決第六頁第六
行至第七行），又謂被告三人「任意清除一般廢棄物之行為，充
其量僅係違反廢棄物清理法第七條或第八條之規定，應依同法第
二十三條規定處（銀元）四百元以上一千五百元以下罰鍰，經通
知限期改善，仍未遵行者，按日連續處罰」（見原判決第七頁第
十行至第十三行），顯就該廢紙漿之廢棄物屬性認定，前後不一
。緣被告三人所清理之廢紙漿，究屬一般廢棄物或事業廢棄物？
事涉被告三人應否負刑罰之責，自應再予查明釐清。（三）原判
決理由欄四之（二）就被告三人確有清除、處理廢紙漿之行為，
已說明其認定之依憑及證據（見原判決第六頁第三行至第十行）
，然於理由欄五部分復稱「查無積極證據足認被告三人從事廢棄
物之貯存、清除、處理之行為」（見原判決第七頁倒數第三行）
，究竟被告三人有無從事廢棄物之清除、處理行為，前後理由說
明顯然矛盾，亦有再予究明之必要。原判決未詳查審酌及此，有
查證未盡及理由矛盾、欠完備之違法。以上或為檢察官上訴意旨
所指摘，或為本院得依職權調查之事項，應認原判決有撤銷發回
更審之原因。另廢棄物清理法業於九十年十月二十四日修正公布
，原第二十二條第二項第四款，已修正為第四十六條第一項第四
款，案經發回，更審如為有罪判決，對之宜予注意。至台灣嘉義
地方法院檢察署以被告甲○○另有違反廢棄物清理法犯行移送併
辦 (九十年度偵字第四四九一號），案經發回，亦應併注意之，
附此敘明。
據上論結，應依刑事訴訟法第三百九十七條、第四百零一條，判
決如主文。
中　　華　　民　　國　九十四　年　　三　  月　　十　　日
                      最高法院刑事第十庭
                          審判長法官  陳　正　庸
                                法官  賴　忠　星
                                法官  王　居　財
                                法官  林　開　任
                                法官  林　立　華
      本件正本證明與原本無異
                                      書  記  官
中　　華　　民　　國　九十四　年　　三　  月　　十四　日
　                                               Ｒ
